【裁判字號】    96,訴,1462
【裁判日期】    970222
【裁判案由】    商業會計法等
【裁判全文】
臺灣板橋地方法院刑事判決              96年度訴字第1462號
公  訴  人  臺灣板橋地方法院檢察署檢察官
被      告  甲○○
上列被告因違反商業會計法等案件，經檢察官提起公訴（96年度
偵字第4848號、第4849號），本院判決如下：
    主  文
甲○○共同連續商業負責人以明知為不實之事項，而填製會計憑
證，處有期徒刑拾月，減為有期徒刑伍月，如易科罰金以銀元
佰元折算壹日。
    事  實
一、甲○○係臺北縣板橋市○○○街102 巷45號「菲雯企業有限
    公司」（下簡稱「菲雯公司」）之負責人，為公司法規定之
    公司負責人及商業會計法規定之商業負責人，其明知菲雯公
    司於民國94年3 月至10月間，並未向「晶綻實業有限公司」
    （下簡稱「晶綻公司」，址設臺北市○○區○○路1 段11號
    5 樓，登記負責人為紀連枝，所涉本件違反商業會計法等犯
    行，業經臺灣臺北地方法院於96年3 月30日以96年度訴字第
    144 號刑事判決判處有期徒刑三月確定在案）、「永強聯實
    業有限公司」（下簡稱「永強聯公司」，設同上址，登記負
    責人為梁一正，所涉本件違反商業會計法等犯行，現尚由臺
    灣臺北地方法院檢察署檢察官偵查中）買受貨物，亦無銷貨
    給「富鈺翔實業有限公司」（下簡稱「富鈺翔公司」，址設
    臺北縣板橋市○○街194 號，登記負責人為蔡政都，所涉本
    件違反商業會計法等犯行，現尚由臺灣板橋地方法院檢察署
    檢察官偵查中）、「增祥國際有限公司」（下簡稱「增祥公
    司」，址設臺北縣新莊市○○路○ 段107 號12樓之7 ，94年
    間登記負責人為劉肇昌，所涉本件違反商業會計法等犯行，
    經檢察官以罪嫌不足不起訴處分，另實際負責人蔣燈榮，另
    行偵辦）、「隱山有限公司」（下簡稱「隱山公司」，址設
    臺北市大同區○○○路○ 段155 號3 樓，登記負責人為劉彥
    邵，所涉本件違反商業會計法等犯行，尚未經偵辦）、「善
    緣坊」（址設臺北市大同區○○○路205 號10樓之1 ，登記
    負責人為呂天運，所涉本件違反商業會計法等犯行，尚未經
    偵辦）、「晶品珠寶坊」（址設臺北市大同區○○○路○ 段
    62之16號，登記負責人為林文才，所涉本件違反商業會計法
    等犯行，尚未經偵辦）等交易事實，詎其為虛構菲雯公司營
    業實績，以增加日後向銀行貸款之債信，竟夥同綽號「阿順
    」真實姓名年籍不詳之成年男子及綽號「趙姐」真實姓名年
    籍不詳之成年女子，共同基於違反商業會計法及幫助他公司
    行號逃漏營業稅捐之概括犯意聯絡，連續自94年3 月1 日起
    至94年10月11日止間，由「阿順」以不詳之方法，向晶綻公
    司、永強聯公司取得如附表一所示登載不實之買受貨物交易
    發票共19張（起訴書誤載為「12張」），發票銷售金額合計
    為新臺幣（下同）833 萬5500元，再由「趙姐」在臺北縣板
    橋市○○○街102 巷50號菲雯公司工廠處，交予甲○○，甲
    ○○即委由不知情之會計師，據以充作菲雯公司上開期間之
    進項憑證，記入帳冊，其後再分別於上開期間，持上開各申
    報期間發票，向財政部臺灣省北區國稅局臺北縣分局，分別
    申報菲雯公司94年4 月至同年10月間之各期營業稅，作為該
    期進項憑證核計進項稅額，扣抵該期應繳銷項營業稅額（惟
    核其申報不實銷項金額大於上開不實進項金額，不生逃漏上
    開各期營業稅之事實）。同期間，其於「阿順」、「趙姐」
    交予上開不實進項發票時，復將菲雯公司之空白發票、發票
    章，交由「阿順」、「趙姐」等人，以菲雯公司名義，連續
    填製如附表二所示登載不實之銷售貨物交易發票共22張（起
    訴書誤載為「21張」），發票銷售金額合計為887 萬3220元
    ，交付富鈺翔公司、增祥公司、隱山公司、善緣坊、晶品珠
    寶坊等納稅義務人，作為進貨憑證，供該等公司、營業人據
    以分別持向財政部臺灣省北區國稅局臺北縣分局、新莊稽徵
    所、臺北市國稅局大同稽徵所，申報94年4 月至同年10月間
    之各期營業稅，扣抵該期應繳銷項營業稅額，幫助上開富鈺
    翔公司等營業人，逃漏營業稅金額共達44萬3661元；甲○○
    並將上開不實銷貨發票，委由不知情之會計師，充作菲雯公
    司上開期間之銷項憑證，連續於上開期間，記入帳冊，再併
    同上開取得不實之進項發票憑證，於上開各申報期間，持向
    財政部臺灣省北區國稅局臺北縣分局，一併申報菲雯公司94
    年4 月至同年10月間之各期營業稅，足生損害於稅捐稽徵機
    關課稅之正確性。嗣甲○○於95年10月27日，經財政部臺灣
    省北區國稅局臺北縣分局約談說明上開菲雯公司據以申報營
    業稅之發票憑證情形後，於犯罪未被有偵查權之機關或公務
    員發覺前，旋即於同年11月1 日至臺灣板橋地方法院檢察署
    向檢察官自首，願接受裁判。
二、案經甲○○自首及財政部臺灣省北區國稅局臺北縣分局函請
    臺灣板橋地方法院檢察署檢察官偵查後起訴。
    理  由
一、訊據被告甲○○矢口否認有上揭違反商業會計法、幫助逃漏
    稅捐等犯行，辯稱：伊取得上開晶綻公司、永強聯公司進貨
    發票，是阿順說要幫伊菲雯公司製造業績，交付給伊，並拿
    伊菲雯公司發票開立銷貨發票給阿順的公司，配合製造公司
    業績，伊不知有違法，亦不知阿順的公司是虛設的，並無幫
    助逃漏稅捐之故意云云。然查：
    (一)被告甲○○明知其經營之菲雯公司與晶綻公司、永聯強公
      司及富鈺翔公司、增祥公司、隱山公司、善緣坊、晶品珠
      寶坊等間，於上開94年3 月至10月間，並無進貨或銷貨之
      交易事實，仍將「阿順」、「趙姐」所交付或填載如附表
      一、二所示登載不實之發票，記入帳冊，據以供其菲雯公
      司及上開富鈺翔公司等申報上開期間各期營業稅等情，業
      經被告於偵查及本院審理時均供認不諱，並有卷附之如附
      表一、二所示之發票、財政部臺灣省北區國稅局臺北縣分
      局陳報之菲雯公司營業稅94年度資料查詢進項來源明細、
      銷項去路明細、94年度申報書查詢、94年4 月至10月營業
      人銷售額與稅額申報書、財政部臺灣省北區國稅局95年9
      月7 日北區國稅審四字第0951045653號函檢附之永強聯公
      司涉嫌虛設行號開立不實發票扣抵銷項稅額之涉案營業人
      統計表、財政部臺北市國稅局95年8 月31日財北國稅審三
      字第0950241799號函、營業人取得虛設行號永強聯公司不
      實統一發票派查表、永強聯公司專案申請調檔統一發票查
      核名冊、財政部臺北市國稅局永聯強公司刑事案件移送書
      、財政部臺灣省北區國稅局95年9 月13日北區國稅審四字
      第0951046725號函檢附之晶綻公司涉嫌虛設行號開立不實
      發票扣抵銷項稅額之涉案營業人統計表、財政部臺北市國
      稅局95年9 月14日財北國稅審三字第0950241791B 號函、
      營業人取得虛設行號晶綻公司不實統一發票派查表、晶綻
      公司專案申請調檔統一發票查核名冊、財政部臺北市國稅
      局晶綻公司刑事案件移送書、臺灣臺北地方法院96年度訴
      字第144 號刑事判決（被告即晶綻公司負責人紀連枝違反
      商業會計法等案件）、永聯強公司負責人梁一正、增祥公
      司實際負責人蔣燈榮等之臺灣高等法院被告前案紀錄表、
      菲雯公司、晶綻公司、永聯強公司、富鈺翔公司、增祥公
      司、隱山公司等公司基本資料查詢明細、晶品珠寶坊、善
      緣坊等營利事業登記資料、財政部臺灣省北區國稅局臺北
      縣分局96年9 月10日北區國稅北縣三字第0961039880號函
      、財政部臺北市國稅局大同稽徵所96年9 月10日財北國稅
      大同營業字第0960011526號函及其檢附之菲雯公司、善緣
      坊、晶品珠寶坊、隱山公司等94年進銷項憑證明細資料表
      、財政部臺灣省北區國稅局新莊稽徵所96年9 月13日北區
      國稅新莊三字第0961023480號函、財政部臺灣省北區國稅
      局臺北縣分局96年10月17日北區國稅北縣三字第09610609
      02號函、財政部臺北市國稅局大同稽徵所96年10月24日財
      北國稅大同營業字第0960013069號函等可資佐證。
    (二)被告雖辯稱上情云云，然依上述被告係為虛構菲雯公司營
      業實績，以增加日後向銀行貸款之債信，因而向「阿順」
      、「趙姐」取得及提供如附表一、二所示發票，其明知該
      等發票均係不實甚明，仍據以記入帳冊，難謂與「阿順」
      、「趙姐」等人無違反商業會計法犯意之聯絡，再其提供
      如附表二所示菲雯公司發票予富鈺翔公司等，可供該等公
      司據以申報抵扣營業稅，衡其自67年間起即經營菲雯公司
      ，此有該公司經濟部公司執照在卷可稽，且其亦自陳經營
      菲雯公司以將近有三十年，足見其公司經營實務經驗甚深
      ，豈有對其提供菲雯公司不實銷貨發票予他公司作為進項
      憑證，可供他公司申報逃漏營業稅捐之可能，毫無預見，
      況稽之其上開取得及提供發票之動機即屬不良，要難謂其
      對其上開違反商業會計法及幫助逃漏稅捐等情，毫不知情
      。是依上所述，被告上開所辯，應屬事後卸責之詞，委無
      足取。
    綜上所述，本件事證已臻明確，被告上揭犯行堪以認定，應
    予依法論科。
三、按商業會計法第71條之規定，被告行為後業於95年5 月24日
    修正公布，並於同年月26日生效施行，將原罰金刑度提高至
    新臺幣60萬元以下（原為新臺幣15萬元以下罰金），是依刑
    法第2 條規定新舊法比較，新法較為不利，自仍應適用行為
    時之舊法規定處斷。又本件被告行為後，刑法第55條（刪除
    牽連犯從一重處斷之規定）、第56條（刪除本條連續犯以一
    罪論之規定）、第62條（將自首「減輕其刑」，修正為「得
    減輕其刑）等規定，業於95年7 月1 日修正生效施行，是經
    依同法第2 條規定綜合比較新舊法結果，被告本件所犯之罪
    ，依修正前之上開規定處斷，較為有利，自仍應適用其行為
    時之舊法即修正前之刑法上開規定處斷。又刑法第28條（將
    共同正犯條文「實施」一語，修正為「實行」，否認「陰謀
    共同正犯」、「預備共同正犯」），亦於95年7 月1 日修正
    生效施行，惟其修正之內容，對於本件被告共同「實行」犯
    罪之情形而言，並無有利或不利之影響，無新舊法比較適用
    之問題，應依一般法律適用原則，適用裁判時法（參見最高
    法院95年度台上字第5589號判決意旨），附此敘明。是核本
    件被告上開所為，分別係犯修正前之商業會計法第71條第1
    款之商業負責人明知不實記入帳冊罪、稅捐稽徵法第43條第
    1 項之幫助逃漏稅捐罪。其所犯上開二罪，與「阿順」、「
    趙姐」等成人間，有犯意聯絡及行為分擔，為共同正犯。再
    其所犯上開違反商業會計法罪各次行為，均係委由不知情之
    會計師為之，均為間接正犯。又其上開所犯違反商業會計法
    、幫助逃漏稅捐等各罪之多次行為，時間緊接，所犯罪名相
    同，顯均係出於概括之犯意反覆為之，為刑法修正前規定之
    連續犯，應各依修正前之刑法第56條規定以一罪論，並加重
    其刑。另被告上開二罪行為，均於犯罪未被有偵查權之機關
    或公務員發覺前，即向檢察官自首，願接受裁判之事實，有
    臺灣板橋地方法院檢察署檢察官95年11月1 日詢問筆錄在卷
    可按，應均依修正前之刑法第62條前段自首之規定減輕其刑
    。又其上開所犯違反商業會計法及幫助逃漏稅捐二罪間，有
    方法結果之牽連關係，為刑法修正前之牽連犯，應依修正前
    之刑法第55條規定，從一重之商業負責人明知不實記入帳冊
    罪處斷。爰審酌被告之素行、犯罪之動機、目的、方法、手
    段、所獲利益、所生危害及犯後之態度等一切情狀，量處如
    主文所示之刑。又本件被告犯罪後，中華民國九十六年罪犯
    減刑條例業已制定，經總統於96年7 月4 日公布，同年月16
    日生效施行，查本件被告之犯罪時間，均係在96年4 月24日
    以前，所犯之商業負責人明知不實記入帳冊罪，核諸中華民
    國九十六年罪犯減刑條例第2 條第1 項、第3 條等規定，合
    於減刑條件，爰依該條例第2 條第1 項第3 款、第9 條等規
    定，減其宣告刑二分之一，又其上開犯罪行為後，刑法第41
    條第1 項（將易科罰金折算標準提高為「以新臺幣一千元、
    二千元或三千元折算一日」）之規定，亦於95年7 月1 日修
    正生效施行，罰金罰鍰提高標準條例第2 條原易科罰金提高
    折算標準金額倍數規定，並於95年4 月28日配合修正刪除，
    同於95年7 月1 日生效施行，經依同法第2 條規定綜合比較
    新舊法結果，其本件所犯之罪，依修正前之上開規定易科罰
    金，較為有利，自仍應適用其行為時之舊法即修正前之刑法
    上開規定諭知易科罰金之折算標準。
據上論斷，應依刑事訴訟法第299 條第1 項前段，修正前之商業
會計法第71條第1 款，稅捐稽徵法第43條第1 項，刑法第11條前
段、第2 條第1 項前段、第28條、修正前之刑法第56條、第55條
、第62條前段、第41條第1 項前段，修正前之罰金罰鍰提高標準
條例第2 項，中華民國九十六年罪犯減刑條例第2 條第1 項第3
款、第7 條、第9 條，判決如主文。
本案經檢察官靳開聖到庭執行職務
中    華    民    國    97    年    2     月    22    日
                刑事第三庭  審判長法  官  王  屏  夏
                                  法  官  王  偉  光
                                  法  官  彭  全  曄
以上正本證明與原本無異
如不服本判決應於送達後10日內向本院提出上訴狀
                                  書記官  洪  紹  甄
中    華    民    國    97    年    2     月    25    日
附錄本案論罪科刑法條全文：
修正前之商業會計法71條
商業負責人、主辦及經辦會計人員或依法受託代他人處理會計事
務之人員有下列情事之一者，處五年以下有期徒刑、拘役或科或
併科新臺幣60萬元以下罰金：
一、以明知為不實之事項，而填製會計憑證或記入帳冊。
二、故意使應保存之會計憑證、會計帳簿報表滅失毀損。
三、偽造或變造會計憑證、會計帳簿報表內容或毀損其頁數。
四、故意遺漏會計事項不為記錄，致使財物報表發生不實之結果
    。
五、其他利用不正當方法，致使會計事項或財務報表發生不實之
    結果。
稅捐稽徵法第43條
教唆或幫助犯第 41 條或第 42 條之罪者，處 3 年以下有期徒刑
、拘役或科新台幣 6 萬元以下罰金。
稅務人員、執行業務之律師、會計師或其他合法代理人犯前項之
罪者，加重其刑至二分之一。
稅務稽徵人員違反第 33 條規定者，除觸犯刑法者移送法辦外，
處 1 萬元以上 5 萬元以下罰鍰。
--------------------------------------------------------
附表一（不實進貨發票部分）：
┌──┬───────┬──────┬─────┬─────┬──────┐
│編號│開立統一發票之│發票開立日期│發票號碼  │發票銷售額│充作菲雯公司│
│    │銷售人名稱    │            │          │（新臺幣）│進項營業稅額│
│    │              │            │          │          │（新臺幣）  │
├──┼───────┼──────┼─────┼─────┼──────┤
│1   │晶綻公司      │94年3月1日  │EU00000000│  673000元│     33650元│
│    │              ├──────┼─────┼─────┼──────┤
│    │              │94年3月14日 │EU00000000│  572000元│     28600元│
│    │              ├──────┼─────┼─────┼──────┤
│    │              │94年4月1日  │EU00000000│  617500元│     30875元│
│    │              ├──────┼─────┼─────┼──────┤
│    │              │94年6月13日 │FU00000000│  595000元│     29750元│
│    │              ├──────┼─────┼─────┼──────┤
│    │              │94年6月22日 │FU00000000│  595000元│     29750元│
│    │              ├──────┼─────┼─────┼──────┤
│    │              │94年6月23日 │FU00000000│  615000元│     30750元│
│    │              ├──────┼─────┼─────┼──────┤
│    │              │94年6月24日 │FU00000000│  760000元│     38000元│
│    │              ├──────┼─────┼─────┼──────┤
│    │              │94年9月5日  │HU00000000│  290000元│     14500元│
│    │              ├──────┼─────┼─────┼──────┤
│    │              │94年9月15日 │HU00000000│  385000元│     19250元│
│    │              ├──────┼─────┼─────┼──────┤
│    │              │94年9月23日 │HU00000000│  345000元│     17250元│
│    │              ├──────┼─────┼─────┼──────┤
│    │              │94年9月29日 │HU00000000│  254800元│     12740元│
│    │              ├──────┼─────┼─────┼──────┤
│    │              │94年10月11日│HU00000000│  379200元│     18960元│
├──┼───────┼──────┼─────┼─────┼──────┤
│2   │永強聯公司    │94年7月4日  │GU00000000│  376000元│     18800元│
│    │              ├──────┼─────┼─────┼──────┤
│    │              │94年7月6日  │GU00000000│  301500元│     15075元│
│    │              ├──────┼─────┼─────┼──────┤
│    │              │94年7月8日  │GU00000000│  230000元│     11500元│
│    │              ├──────┼─────┼─────┼──────┤
│    │              │94年7月11日 │GU00000000│  144500元│      7225元│
│    │              ├──────┼─────┼─────┼──────┤
│    │              │94年7月15日 │GU00000000│  380000元│     19000元│
│    │              ├──────┼─────┼─────┼──────┤
│    │              │94年7月20日 │GU00000000│  504000元│     25200元│
│    │              ├──────┼─────┼─────┼──────┤
│    │              │94年7月28日 │GU00000000│  318000元│     15900元│
├──┴───────┼──────┴─────┼─────┼──────┤
│合                計│                        │ 0000000元│    416775元│
└──────────┴────────────┴─────┴──────┘
附表二（以菲雯公司名義開立不實銷貨發票部分）：
┌──┬───────┬──────┬─────┬─────┬─────┐
│編號│取得不實統一發│發票開立日期│發票號碼  │發票銷售額│幫助逃漏  │
│    │票之營業人    │            │          │（新臺幣）│營業稅額  │
│    │              │            │          │          │（新臺幣）│
├──┼───────┼──────┼─────┼─────┼─────┤
│1   │富鈺翔公司    │94年3月7日  │EU00000000│  309920元│   15496元│
│    │              ├──────┼─────┼─────┼─────┤
│    │              │94年3月15日 │EU00000000│  390000元│   19500元│
│    │              ├──────┼─────┼─────┼─────┤
│    │              │94年3月21日 │EU00000000│  300000元│   15000元│
│    │              ├──────┼─────┼─────┼─────┤
│    │              │94年4月1日  │EU00000000│  300000元│   15000元│
│    │              ├──────┼─────┼─────┼─────┤
│    │              │94年4月4日  │EU00000000│  250000元│   12500元│
│    │              ├──────┼─────┼─────┼─────┤
│    │              │94年4月8日  │EU00000000│  400000元│   20000元│
├──┼───────┼──────┼─────┼─────┼─────┤
│2   │增祥公司      │94年6月14日 │FU00000000│  637500元│   31875元│
│    │              ├──────┼─────┼─────┼─────┤
│    │              │94年6月23日 │FU00000000│  637500元│   31875元│
│    │              ├──────┼─────┼─────┼─────┤
│    │              │94年6月24日 │FU00000000│  664200元│   33210元│
│    │              ├──────┼─────┼─────┼─────┤
│    │              │94年6月25日 │FU00000000│  823100元│   41155元│
├──┼───────┼──────┼─────┼─────┼─────┤
│3   │隱山公司      │94年7月8日  │GU00000000│  405000元│   20250元│
│    │              ├──────┼─────┼─────┼─────┤
│    │              │94年7月11日 │GU00000000│  306000元│   15300元│
│    │              ├──────┼─────┼─────┼─────┤
│    │              │94年7月11日 │GU00000000│  240000元│   12000元│
│    │              ├──────┼─────┼─────┼─────┤
│    │              │94年7月13日 │GU00000000│  153000元│    7650元│
│    │              ├──────┼─────┼─────┼─────┤
│    │              │94年7月15日 │GU00000000│  400000元│   20000元│
│    │              ├──────┼─────┼─────┼─────┤
│    │              │94年7月20日 │GU00000000│  560000元│   28000元│
│    │              ├──────┼─────┼─────┼─────┤
│    │              │94年8月1日  │GU00000000│  360000元│   18000元│
├──┼───────┼──────┼─────┼─────┼─────┤
│4   │善緣坊        │94年9月9日  │HU00000000│  300000元│   15000元│
│    │              ├──────┼─────┼─────┼─────┤
│    │              │94年10月4日 │HU00000000│  360000元│   18000元│
│    │              ├──────┼─────┼─────┼─────┤
│    │              │94年10月11日│HU00000000│  273000元│   13650元│
├──┼───────┼──────┼─────┼─────┼─────┤
│5   │晶品珠寶坊    │94年9月16日 │HU00000000│  420000元│   21000元│
│    │              ├──────┼─────┼─────┼─────┤
│    │              │94年10月18日│HU00000000│  384000元│   19200元│
├──┴───────┼──────┴─────┼─────┼─────┤
│合                計│                        │ 0000000元│  443661元│
└──────────┴────────────┴─────┴─────┘


司法院資訊處製作；財團法人民間司法改革基金會備份。
